【裁判字號】    99,事聲,243
【裁判日期】    990730
【裁判案由】    消債聲明異議
【裁判全文】
臺灣高雄地方法院民事裁定             99年度事聲字第243號
聲  請  人
即  債權人  乙○（台灣）商業銀行股份有限公司
法定代理人  丙○○
相  對  人
即  債務人  甲○○
代  理  人  陳聰敏律師
上列當事人間消費者債務清理事件，聲請人對於民國99年6 月7
日本院98年度司執消債更字第607 號所為更生方案認可之裁定提
出異議，本院裁定如下：
    主  文
異議駁回。
    理  由
一、本件異議意旨略以：依原認可更生方案之裁定所載，相對人
    即債務人（下稱相對人）所有之房屋公告現值為188,850 元
    ，惟有擔保優先權人僅陳報債權總額為新臺幣（下同）4,51
    9,228 元，並未陳報行使擔保或優先權後有不能滿足清償之
    債權額，顯見原審以公告現值視為該房屋之現值，恐有低估
    之虞，建請本院依職權調查該房屋目前確實之現值，倘若相
    對人名下財產尚有殘值，理應先處分其不動產清償部分欠款
    ，而非藉更生程序減免無擔保債務卻仍保有資產，顯非公允
    。又相對人年約50歲，仍具相當之工作及債務清償能力，距
    法定退休年限65歲尚有15年之工作可能，容有更高清償空間
    ，相對人所提更生方案平均月付14,250元，只願清償部分債
    務，實難謂已盡最大清償誠意，顯見相對人係意圖利用消費
    者債務清理條例之規定以逃避償債義務，尚難認其所提之更
    生方案條件係屬公允。另相對人為民國95年度債務協商毀諾
    客戶，蓋以債務清償方案係經當事人行使程序選擇權所為之
    債務清理契約，債務人應受該成立之協議所拘束。相對人既
    已與金融機構協商成立，如該協商方案有其他不適當情形，
    自仍應再循協商途徑謀求解決。且銀行公會已於97年6 月提
    出「個別協商一致性方案」，相對人如有誠意償還，可請相
    對人與債權人再次協商，經該協商程序，相對人自可平衡收
    支，債權人亦可盡可能受償，兼顧雙方公平權益。為此，爰
    依法聲明異議，請求廢棄原裁定等語。
二、按關於更生或清算之程序，除本條例別有規定外，準用民事
    訴訟法之規定，消費者債務清理條例（以下簡稱消債條例）
    第15條定有明文。而當事人對於司法事務官處理事件所為之
    終局處分，得於處分送達後10日之不變期間內，以書狀向司
    法事務官提出異議。司法事務官認前項異議有理由時，應另
    為適當之處分；認異議為無理由者，應送請法院裁定之。法
    院認第一項之異議為有理由時，應為適當之裁定；認異議為
    無理由者，應以裁定駁回之。民事訴訟法第240 條之4 第1
    至3項 定有明文。次按，消債條例之制定，乃為使負債務之
    消費者依本條例所定程序清理其債務，以調整其與債權人及
    其他利害關係人之權利義務關係，保障債權人之公平受償，
    謀求消費者經濟生活之更生，進而健全社會經濟之發展，除
    有第63條所定之情形外，法院得斟酌裁量認可更生方案。而
    於債務人有薪資、執行業務所得或其他固定收入之情形下，
    依該條例第64條之規定，在除有該條第2 項所定之情形外，
    法院如認更生方案之條件公允者，即得不經債權人會議可決
    ，逕依債務人之聲請或依職權以裁定認可更生方案；是以如
    無該條例第63條第1 項或第64條第2 項情形，法院自得斟酌
    債務人之資力狀況、債務人所提更生方案之還款成數及是否
    有浪費之情事、債務人實際生活上有無特殊困難等情狀而為
    更生方案之條件是否為公允之審認，進而裁量認可該更生方
    案。
三、經查：
(一)、相對人聲請更生，前經本院以97年度消債更字第1931號裁定
    開始更生程序，相對人提出每月為1 期，第1 期至第36期每
    期清償13,000元，第36期起至第96期因次女已成年，清償金
    額增加為每期15,000元，還款期間共8 年，還款金額合計1,
    368,000 元，債務償還比例為39.09%（下稱系爭更生方案）
    ，未獲債權人會議可決，惟仍經本院司法事務官於99年6 月
    7 日依職權以原裁定即98年度司執消債更字第607 號認可該
    更生方案等情，業據本院調取上開卷宗核閱屬實。
(二)、查相對人名下所有高雄市○○區○○路290 巷3 弄5 號房屋
    ，該房屋坐落基地即高雄市○○區○○段612 地號土地為相
    對人前夫莊啟禎所有，且上開房屋土地係共同擔保莊啟禎向
    台新銀行借款（下稱系爭房貸）而設定最高限額5,880,000
    元之抵押權予台新銀行，相對人並為系爭房貸之保證人，而
    截至98年6 月3 日止系爭房貸未償餘額為4,519,228 元，因
    每月均有還款遲延情形，依約相對人之保證責任已經發生，
    是台新銀行已於本件更生程序陳報相對人尚有4,519,228 元
    保證債務未予清償等情，有上開房地登記謄本（見97年度消
    債更字第1931號卷第27頁至第30頁）及台新銀行98年6 月18
    日台新總債務協商部字第09800005939 號、99年2 月12日台
    新總債務協商部字第09900002726 號函在卷可憑（附於本院
    98年度司執消債更字第607 號卷）。台新銀行既就上開房地
    設定5,880,000 元之最高限額抵押權，以銀行核貸金額約以
    房地市價之8 成至9 成計算之行情觀之，如無其他特殊增值
    條件，系爭房地合計市價至多約7,350,000 元左右（計算式
    ：5,880,000 ÷80% ＝7,350,000 元），因相對人就系爭房
    貸之保證債務尚有4,519,228 元未予清償，則單就該房屋之
    市價（即不含其坐落基地）應不足清償上開房貸保證債務，
    聲請人亦未提出相對人所有房屋價值高於上開保證債務之證
    據供本院審酌，是堪認聲請人等無擔保債權人欲就相對人房
    屋獲償之可能性甚微。從而，相對人是否應先行處分名下房
    屋乙節，即非系爭更生方案公允與否所應考量之事項。
(三)、又聲請人指摘相對人年約50歲，仍具相當之工作及債務清償
    能力，距法定退休年限65歲尚有15年之工作可能，容有更高
    清償空間，相對人所提系爭更生方案平均月付14,250元，只
    願清償部分債務，實難謂已盡最大清償誠意，顯見相對人係
    意圖利用消費者債務清理條例之規定以逃避償債義務，尚難
    認系爭更生方案條件係屬公允等語。然相對人陳報目前收入
    狀況每月收入僅為25,000元，且於次女成年前尚須負擔一半
    扶養費，觀諸相對人所提系爭更生方案前36期每月清償13,0
    00元，後60期每月清償15,000元，所預留之生活費用僅分別
    為12,000元、10,000元，如依內政部所公告99年度每人每月
    最低生活費用標準11,309元計算，相對人於次女成年前、後
    每月必要支出之合理金額分別為16,964元（計算式：11,309
    ＋11,309×1/2 ＝16,964，元以下4 捨5 入）、11,309元，
    顯見相對人預留之生活費用尚低於上開標準，堪認相對人所
    提系爭更生方案已竭盡其力縮衣節食，以增加清償金額，已
    然展現最大清償之誠意。雖相對人距法定退休年齡尚有15年
    工作能力，惟更生制度設計債務人最長償還期限為8 年，立
    法目的在使按期履行更生方案之債務人於期限屆滿後得清理
    其債務，以重建其經濟生活，是期限屆滿後相對人是否仍有
    工作收入，即非更生方案應予考量之範疇。又更生債務人之
    收入可否增加以提高還款金額，若無具體可得預期必然實現
    之情事，即屬未定之數，如強令債務人提出超過其目前經濟
    能力之更生方案，一旦將來債務人無法增加收入，更生方案
    便無從繼續履行，徒使消費者債務清理條例為使債務人獲得
    重建經濟生活之美意落空，是以，更生方案當以債務人可得
    預期之收入作為評估其償還能力之基準。本件相對人陳報目
    前每月收入僅為25,000元，而聲請人既未能舉證相對人將來
    有何必定增加收入而可提高清償金額之情事，自難僅以相對
    人所提系爭更生方案僅償還部分債務即謂其條件不公。
(四)、再者，相對人業經本院認定有不能清償債務之虞而准予更生
    在案，相對人並於更生程序中依法提出系爭更生方案，聲請
    人主張相對人應受95年無擔保債務協商之拘束，且可依銀行
    公會「個別協商一致性方案」與債權人再次協商還款條件等
    語，顯與系爭更生方案是否公允無關，其上開主張亦不足採
    。
四、綜上所述，原裁定認該系爭更生方案之清償條件核屬公允、
    適當、可行，且無同條例第63條第1 項、64條第2 項所定不
    應認可之消極事由存在，逕予認可更生方案，於法無違。聲
    請人仍執前詞，指摘原裁定為不當，求予廢棄，為無理由，
    應予駁回。
五、依消費者債務清理條例第15條，民事訴訟法第240 條之4第3
    項，裁定如主文。
中    華    民    國    99    年    7     月    30    日
                  民事第六庭  法      官  林書慧
上為正本係照原本作成
如不服本裁定，應於裁定送達後10日內，以書狀向本院提出抗告
，並繳納抗告費新臺幣1千元
中    華    民    國    99    年    7     月    30    日
                              書  記  官  史華齡

司法院資訊處製作；財團法人民間司法改革基金會備份。
